ACORDAO-COMPLETO-2438234

ACÓRDÃO 12965/2020 ATA 41/2020 - SEGUNDA CÂMARA

VISTOS, relatados e discutidos estes autos referentes à Tomada de Contas Especial instaurada pelo Fundo Nacional de Saúde contra o Sr. Clóvis Meira dos Santos e a Sra. Norma Suely Dias Coelho, ex-secretários de saúde do Caraíbas/BA, e o Sr. Orlando da Silva Barbosa, ex-prefeito, em face da não comprovação da boa e regular aplicação de recursos do Sistema Único de Saúde transferidos ao município, nos exercícios de 2007 a 2008, por falhas e ausências de documentação comprobatória dessas despesas, conforme constatado por auditoria conduzida pelo Departamento Nacional de Auditoria do SUS.
ACORDAM os Ministros do Tribunal de Contas da União, reunidos em sessão da 2ª Câmara, ante as razões expostas pelo Relator, em:
9.1. com fundamento nos arts. 1º, inciso I, 16, inciso III, alíneas b e c, 19, caput, e 23, inciso III, da Lei 8.443/1992, julgar irregulares as contas dos Srs. Clóvis Meira dos Santos e Orlando da Silva Barbosa e da Sra. Norma Suely Dias Coelho, condenando-os, solidariamente na forma indicada a seguir, ao pagamento das quantias abaixo discriminadas, atualizadas monetariamente e acrescida dos juros de mora, calculados a partir das correspondentes datas até a efetiva quitação, fixando-lhes o prazo de 15 (quinze) dias, a contar do recebimento das notificações, para que comprovem, perante o Tribunal (art. 214, inciso III, alínea a, do Regimento Interno/TCU) , o recolhimento da dívida ao Fundo Nacional de Saúde, na forma da legislação em vigor:
9.1.1. Sr. Orlando da Silva Barbosa e Sr. Clóvis Meira dos Santos:
	DATA DA OCORRÊNCIA
	VALOR ORIGINAL
 (R$) 

	23/07/2007
	850,00

	23/07/2007
	800,00

	24/07/2007
	2.600,00

	26/07/2007
	3.000,00

	08/08/2007
	2.145,00

	31/08/2007
	20.000,00

	12/09/2007
	3.990,82

	18/09/2007
	1.794,00

	27/09/2007
	458,00

	01/10/2007
	450,00

	1°/10/2007
	450,00

	1°/10/2007
	450,00

	31/10/2007
	1.400,00

	09/11/2007
	1.730,00

	28/11/2007
	500,00

	03/12/2007
	10.000,00

	07/12/2007
	10.000,00

	20/12/2007
	2.000,00

	21/12/2007
	900,00

	21/12/2007
	637,50

	21/12/2007
	1.000,00

	26/12/2007
	900,00

	25/01/2008
	6.000,00

	29/01/2008
	1.000,00

	29/01/2008
	2.095,00

	30/01/2008
	1.200,00

	31/01/2008
	3.328,48

	03/03/2008
	184,00

	04/04/2008
	1.500,00

	13/05/2008
	200,00

	21/07/2008
	200,00

	05/08/2008
	650,00

	18/08/2008
	300,00

	30/10/2008
	2.400,00

	1°/12/2008
	2.400,00

	1°/12/2008
	2.322,00

	09/12/2008
	3.238,02

	19/12/2008
	1500,00

	19/12/2008
	8.000,00

	19/12/2008
	2.400,00

	19/12/2008
	1.400,00

	19/12/2008
	2.400,00

	19/12/2008
	1.200,00

	19/12/2008
	2.400,00

	19/12/2008
	2.400,00

	19/12/2008
	1200,00

	19/12/2008
	2.400,00

	19/12/2008
	6.500,00

	19/12/2008
	6.500,00

	19/12/2008
	1200,00

	19/12/2008
	1000,00

	19/12/2008
	3.000,00

	19/12/2008
	2.800,00

	19/12/2008
	1.200,00

	19/12/2008
	1.200,00

	19/12/2008
	2.200,00

9.1.2. Sr. Orlando da Silva Barbosa e Sra. Norma Suely Dias Coelho:
	DATA DA OCORRÊNCIA
	VALOR ORIGINAL
 (R$) 

	07/02/2007
	1.000,00

	26/02/2007
	450,00

	06/03/2007
	1.000,00

	17/04/2007
	7.000,00

	02/05/2007
	540,00

	02/05/2007
	1.000,00

	10/05/2007
	720,00

9.2. autorizar, caso requerido, nos termos do art. 26 da Lei 8.443/1992, o parcelamento da dívida a que se refere o subitem 9.1 acima em até 36 (trinta e seis) parcelas mensais e sucessivas, sobre as quais incidirão os correspondentes acréscimos legais (débito: atualização monetária e juros de mora) , esclarecendo aos responsáveis que a falta de pagamento de qualquer parcela importará no vencimento antecipado do saldo devedor, sem prejuízo das demais medidas legais;
9.3. autorizar, desde logo, a cobrança judicial da dívida a que se refere este Acórdão, caso não atendidas as notificações, nos termos do art. 28, inciso II, da Lei 8.443/1992; e
9.4. remeter cópia deste Acórdão à Procuradoria da República no Estado da Bahia, com fundamento no art. 16, § 3º, da Lei 8.443/1992 c/c o § 7º do art. 209 do Regimento Interno do TCU, e ao Fundo Nacional de Saúde, para ciência.

Tomada de Contas Especial instaurada pelo Fundo Nacional de Saúde em face da não comprovação da boa e regular aplicação de recursos do Sistema Único de Saúde.

Segunda Câmara

Município de Caraíbas/BA.

3. Responsáveis: Clóvis Meira dos Santos (XXX.081.665-XX), Norma Suely Dias Coelho (XXX.582.605-XX) e Orlando da Silva Barbosa (XXX.400.045-XX).

13.1. Ministros presentes: Ana Arraes (Presidente), Augusto Nardes, Aroldo Cedraz e Raimundo Carreiro.
13.2. Ministros-Substitutos presentes: Marcos Bemquerer Costa (Relator) e André Luís de Carvalho.

ACORDAO-COMPLETO-2466318

Acórdão 6293/2021 - Segunda Câmara

MARCOS BEMQUERER

Adoto como parte deste Relatório a instrução inserta à peça 78, que contou com a anuência do escalão dirigente da Secretaria de Controle Externo de Tomada de Contas Especial - Secex/TCE (peças 79 e 80) , a seguir transcrita com alguns ajustes de forma:
"Cuidam os autos da Tomada de Contas Especial instaurada pelo Fundo Nacional de Saúde (FNS) em desfavor dos Srs. Clóvis Meira dos Santos (CPF XXX.081.665-XX) e Norma Suely Dias Coelho (CPF XXX.582.605-XX) , ambos na condição de Secretários de Saúde do município de Caraíbas-BA, e Orlando da Silva Barbosa (CPF XXX.400.045-XX) , na condição de Prefeito de Caraíbas-BA, em razão da não comprovação da boa e regular aplicação de recursos do Sistema Único de Saúde (SUS) repassados ao município de Caraíbas-BA nos exercícios de 2007 e 2008, tendo em vista falhas e/ou falta da documentação comprobatória das despesas, conforme constatado por auditoria promovida pelo Departamento Nacional de Auditoria do SUS (Denasus) junto ao ente recebedor.
HISTÓRICO
2. O processo originou-se das constatações contidas no Relatório de Auditoria 9668, versão original (peça 34) e versões complementares (peças 30 a 33) do Departamento Nacional de Auditoria do SUS (Denasus) , realizada na Secretaria Municipal de Saúde de Caraíbas-BA, com o objetivo de apurar supostas irregularidades na aplicação de recursos transferidos pelo Fundo Nacional de Saúde/MS ao Fundo Municipal de Saúde da referida localidade. A auditoria abrangeu os exercícios de 2007 e 2008 e constatou dano ao erário de R$ 155.682,82 (peça 33, p. 5-15) , devido às seguintes irregularidades: 
a)  falta de comprovação de despesas realizadas com recursos transferidos pelo Ministério da Saúde para manutenção do Piso de Atenção Básica (PAB) , no valor original de R$ 154.882,82; e
b)	pagamento de cheque sem a documentação comprobatória da despesa realizada com recursos transferidos pelo Ministério da Saúde para manutenção do Piso de Atenção Básica (PAB) , no valor original de R$ 800,00.
3. O detalhamento do débito realizado pelo Denasus consta da peça 33, p. 5-15. 
4.	O Relatório Completo do Tomador de Contas 51/2018 (peça 41, p. 1-9) , acompanhando o entendimento do Denasus, caracterizou a responsabilidade dos Srs. Clóvis Meira dos Santos (CPF XXX.081.665-XX) e Norma Suely Dias Coelho (CPF XXX.582.605-XX) , ambos na condição de Secretário Municipal de Saúde do município de Caraíbas-BA, e Orlando da Silva Barbosa (CPF XXX.400.045-XX) , na condição de Prefeito Municipal de Caraíbas-BA.
5. O Relatório de Auditoria 61/2019 do Controle Interno (peça 42, p. 1-5) retrata as questões relatadas no Relatório de Tomada de Contas Especial. 
6. Diante disso, a Secretaria de Controle Interno certificou a irregularidade das contas (peça 43, p. 1) , acompanhado do parecer do dirigente do órgão de controle interno (peça 44, p. 1) , tendo o Ministro de Estado da Saúde, Sr. Luiz Henrique Mandetta, registrado o conhecimento das conclusões daquele órgão de controle interno (peça 45, p. 1) . A responsabilização foi devidamente inscrita no Siafi (peça 23, p. 1-3) .
7. Autuada no TCU em 11/3/2019, foi realizada Instrução Preliminar com proposta de citação (peça 47) do Sr. Orlando da Silva Barbosa (CPF XXX.400.045-XX) , na condição de ex-prefeito de Caraíbas-BA, do Sr. Clóvis Meira dos Santos (CPF XXX.081.665-XX) , na condição de ex-secretário de saúde, e da Sra. Norma Suely Dias Coelho (CPF XXX.582.605-XX) , na condição de ex-secretária de saúde, proposta essa que obteve parecer favorável da Subunidade (peça 48) e da Unidade (peça 49) . 
8.	Os responsáveis foram citados por meio dos ofícios:
	Natureza
	Comunicação 
	Data de expedição
	Peça
	Destinatário
	Origem do endereço
	Data da ciência ou motivo da devolução
	Peça da ciência
	Peça da Resposta

	Citação
	Edital 0610/2020-Secomp-4
	25/05/2020
	71
	Norma Suely Dias Coelho
	TSE
	26/05/2020
	74
	Não houve

	Citação
	Ofício 3154/2020-Secomp-4
	18/02/2020
	68
	Norma Suely Dias Coelho
	TSE
	31/03/2020
	76
	Não houve

	Citação
	Ofício 3155/2020-Secomp-4
	18/02/2020
	69
	Norma Suely Dias Coelho
	Receita Federal
	Desconhecido
	Não houve
	Não houve

	Citação
	Ofício 21656/2020-Secomp-4
	27/05/2020
	73
	Norma Suely Dias Coelho
	Receita Federal
	Ausente
	Não houve
	Não houve

	Citação
	Ofício 21657/2020-Secomp-4
	27/05/2020
	72
	Norma Suely Dias Coelho
	TSE
	Outros
	Não houve
	Não houve

	Citação
	Ofício 4058/2019-Secomp-2
	28/10/2019
	65
	Norma Suely Dias Coelho
	Receita Federal
	Não procurado
	Não houve
	Não houve

	Citação
	Ofício 5027/2019-SecexTCE
	11/07/2019
	53
	Clovis Meira dos Santos
	Receita Federal
	24/07/2019
	58
	Não houve

	Citação
	Ofício 5028/2019-SecexTCE
	11/07/2019
	54
	Norma Suely Dias Coelho
	Receita Federal
	Não procurado
	Não houve
	Não houve

	Citação
	Ofício 5029/2019-SecexTCE
	11/07/2019
	55
	Orlando da Silva Barbosa
	Receita Federal
	18/07/2019
	56
	60

9.	No dia 19/8/2019, foi juntada procuração outorgando ao Sr. Rodrigo Pinheiro de Almeida, OAB/BA 50.112, poderes para representar o Sr. Orlando da Silva Barbosa (peça 61) . 
10. No dia 18/8/2019, o Sr. Clóvis Meira dos Santos protocolou pedido de prorrogação de prazo (peça 62) , o qual foi concedido pelo período de 15 dias a contar do vencimento original (peça 63) . 
11. No dia 19/8/2019, o Sr. Orlando da Silva Barbosa apresentou suas alegações de defesa (peça 60) .
12. Apesar de o Sr. Clóvis Meira dos Santos e a Sra. Norma Suely Dias Coelho terem sido devidamente citados, não atenderam à citação e não se manifestaram quanto às irregularidades verificadas.
ANÁLISE DOS PRESSUPOSTOS DE PROCEDIBILIDADE DA IN/TCU 71/2012
Verificação de Eventual Prejuízo ao Contraditório e Ampla Defesa
13. Verifica-se que não há prejuízo ao contraditório e ampla defesa, uma vez que não houve o transcurso de mais de dez anos desde o fato gerador sem que tenha havido a notificação dos responsáveis pela autoridade administrativa federal competente (art. 6º, inciso II, c/c art. 19 da IN/TCU 71/2012, modificada pela IN/TCU 76/2016) , pois os recursos transferidos e as despesas impugnadas referem-se aos exercícios de 2007 e 2008, e os responsáveis foram notificados sobre as irregularidades pela autoridade administrativa competente conforme descrito no Relatório Completo do Tomador de Contas Especial 51/2018 (peça 41, p. 1-9) .
Valor de Constituição da TCE
14. Verifica-se, também, que o valor atualizado do débito apurado (sem juros) em 1º/1/2017 é de R$ 268.847,96, portanto superior ao limite mínimo de R$ 100.000,00, na forma estabelecida conforme os arts. 6º, inciso I, e 19 da IN/TCU 71/2012, modificada pela IN/TCU 76/2016.
VERIFICAÇÃO DA EXISTÊNCIA DE OUTROS DÉBITOS
15. Em atenção ao comando contido no item 9.4 do Acórdão 1772/2017-TCU-Plenário, de relatoria do Exmo. Ministro-Substituto Augusto Sherman Cavalcanti, e em atendimento ao disposto no art. 6º, § 1º, da Instrução Normativa TCU 71/2012, informa-se que não foi constatada a existência de outros débitos imputáveis aos responsáveis arrolados nestes autos em demais processos em tramitação no Tribunal.
EXAME TÉCNICO
Esgotamento da via administrativa do Ministério da Saúde para ressarcimento do dano
16. Preliminarmente, oportuno consignar que, nos termos do art. 23, § 1º, do Decreto 7.827/2012, que regulamenta a Lei Complementar 141/2012, e item 9.3.5.2 do Acórdão 1072/2017-TCU-Plenário (Relator Min. Bruno Dantas) , foram esgotadas, na via administrativa de controle interno do Ministério da Saúde, as medidas para ressarcimento do dano, conforme notificações aos responsáveis constantes da peça 24, p. 1-10. Tais notificações foram sintetizadas no item V do relatório do tomador de contas (peça 41, p. 6-8) . 
Caracterização das irregularidades geradoras do dano ao erário
17. Extrai-se da situação sintetizada na seção 'histórico' desta instrução que o tomador de contas identificou como ilícito gerador do dano as seguintes irregularidades:
12.1 Ocorrência 1: falta de comprovação de despesas realizadas com recursos repassados, na modalidade fundo a fundo, pelo Ministério da Saúde à Secretaria Municipal de Saúde de Caraíbas-BA, o que caracteriza autorização de despesas sem prévia liquidação e sem o recebimento em bens ou serviços prestados;
'Valor histórico: R$ 154.882,82;
Dispositivos violados: parágrafo único do art. 70 da Constituição Federal; arts. 62 e 63 da Lei 4.320/1964; art. 93 do Decreto-lei 200/1967 e arts. 66 e 145 do Decreto 93.872/1986;
Responsáveis: Srs. Clóvis Meira dos Santos (CPF XXX.081.665-XX) e Norma Suely Dias Coelho (CPF XXX.582.605-XX) , ambos na condição de Secretário Municipal de Saúde do município de Caraíbas-BA, e Orlando da Silva Barbosa (CPF XXX.400.045-XX) , na condição de Prefeito Municipal de Caraíbas-BA;
Condutas: não apresentação de documentação comprobatória das despesas realizadas e autorização de despesas sem prévia liquidação e sem o recebimento em bens ou serviços prestados;
Evidência: Relatório de Auditoria 9668 do Denasus, versão original (peça 34) e versões complementares (peças 30 a 33) .'
12.2 Ocorrência 2: pagamento de cheque sem a documentação comprobatória da despesa realizada com recursos financeiros repassados, na modalidade fundo a fundo, pelo Ministério da Saúde à Secretaria Municipal de Saúde de Caraíbas-BA, o que caracteriza autorização de despesas sem prévia liquidação e sem o recebimento em bens ou serviços prestados;
'Valor histórico: R$ 800,00;
Dispositivos violados: parágrafo único do art. 70 da Constituição Federal; arts. 62 e 63 da Lei 4. 320/1964; art. 93 do Decreto-lei 200/1967 e arts. 66 e 145 do Decreto 93.872/1986;
Responsáveis: Srs. Clóvis Meira dos Santos (CPF XXX.081.665-XX) e Norma Suely Dias Coelho (CPF XXX.582.605-XX) , ambos na condição de Secretário Municipal de Saúde do município de Caraíbas-BA, e Orlando da Silva Barbosa (CPF XXX.400.045-XX) , na condição de Prefeito Municipal de Caraíbas-BA;
Condutas: não apresentação de documentação comprobatória das despesas realizadas e autorização de despesas sem prévia liquidação e sem o recebimento em bens ou serviços prestados;
Evidência: Relatório de Auditoria 9668 do Denasus, versão original (peça 34) e versões complementares (peças 30 a 33) .'
18. Ressalte-se que todas ocorrências se referem à falta e/ou falha na documentação comprobatória das despesas, como descrito no Relatório de Auditoria 9668 do Denasus, versão original (peça 34) e versões complementares (peças 30 a 33) .
19. Na seara do Direito Financeiro, é cediço que cabe ao responsável demonstrar, por meio da documentação exigida na legislação de regência, a boa e regular aplicação dos recursos públicos federais geridos, em obediência ao disposto nos arts. 70, parágrafo único, da Constituição Federal, 93 do Decreto-lei 200/1967 e 66 e 145 do Decreto 93.872/1986. 
20. A regularidade do pagamento com recursos públicos somente é assegurada com a observância dos procedimentos prévios de liquidação e empenho da despesa fixados nos arts. 60 a 64 da Lei 4.320/1964 e demais normas regentes.
21. Ante esse arcabouço normativo, os gestores aqui responsabilizados deveriam comprovar que os pagamentos foram precedidos do devido atesto, liquidação e empenho, em respeito à legislação pátria, com respaldo em documentos hábeis a comprovar a despesa (notas fiscais, planilhas, fichas de controle de estoque etc.) .
Individualização das Condutas
22. Cabe ressaltar que a responsabilização dos agentes públicos integrantes da relação processual desta TCE é compatível com o entendimento firmado pelo TCU no item 9.3.3 do Acórdão 1072/2017-TCU-Plenário, de relatoria do Ministro Bruno Dantas, segundo o qual o dano ao erário deve ser restituído ao FNS pelos gestores: 
'9.3.3. tratando-se de débito decorrente de dano ao erário propriamente dito, cabe ao gestor responsável pela irregularidade a obrigação de devolver os recursos, visto que, nessas situações, não há evidências de que eles tenham sido aplicados em prol de alguma finalidade pública, devendo a recomposição ser feita ao Fundo Nacional de Saúde, em respeito ao disposto no art. 2º, inciso VII, do Decreto 3.964/2001 combinado com o art. 33, § 4º, da Lei 8.080/1990.'
23. Considerando os ilícitos acima identificados, a imputação de responsabilidade atende aos pressupostos estabelecidos na jurisprudência desta Corte de Contas. Com efeito, há elementos para individualizar as condutas, o nexo de causalidade entre estas e as irregularidades geradoras do dano e está caracterizada a atuação, no mínimo culposa, dos responsáveis, conforme resumido na matriz de responsabilização anexa a esta instrução e a seguir demonstrado.
24. Conforme apontado pelo Tomador de Contas, a responsabilidade pela ausência de comprovação da regularidade de aplicação dos recursos nas unidades de saúde foi atribuída aos secretários municipais de saúde, ocupantes deste cargo no período em que as irregularidades constatadas foram praticadas, bem como ao prefeito municipal à época.
25. Importante registrar que o relatório de fiscalização original do Denasus (peça 34) , elaborado em 3/5/2012, incluiu no rol dos responsáveis pelas ocorrências listadas o Sr. Orlando da Silva Barbosa, prefeito de Caraíbas-BA no período de 1º/5/2004 a 31/12/2008. No entanto, em pronunciamento posterior, constante do relatório complementar emitido em 8/3/2013 (peça 30) , o Denasus excluiu o Sr. Orlando da 'Proposição do Ressarcimento' uma vez que, segundo eles, não seria responsável pelas constatações elencadas no relatório original.
26. No entanto, em despacho de 30/5/2017 (peça 19) , o Denasus decidiu pela responsabilização do ex-prefeito municipal de Caraíbas-BA, Sr. Orlando da Silva Barbosa, apenas pelas irregularidades praticadas entre 24/4/2007 e 11/7/2007, período no qual haveria uma lacuna no exercício efetivo da função de secretário municipal de saúde. Assim, a constatação de realização de despesas sem comprovação nesse período (de nº 328354, no valor total original de R$ 2.260,00) foi atribuída à responsabilidade do Sr. Orlando. 
27. A lacuna em questão é devida ao fato de que a Sra. Norma Suely Dias Coelho foi exonerada da função de secretária municipal de saúde de Caraíbas em decreto datado de 23/4/2007 e a nomeação do Sr. Clóvis Meira dos Santos para a mesma função se deu por meio de decreto de 12/7/2007. Relevante destacar que ambos os decretos estabelecem sua vigência a partir de sua publicação, o que se deu em 23/5/2007, no caso da exoneração da Sra. Norma, e em 4/9/2007, na nomeação do Sr. Clóvis (peça 39) . No entanto, considerando que, notificados, ambos os responsáveis não contestaram os respectivos períodos de gestão adotados pelo Denasus, ou seja, início e término contados a partir da edição dos decretos, adotar-se-á nesta análise este mesmo critério para efeito de responsabilização. A propósito, em sua defesa (peça 15, p. 4) , a Sra. Norma afirma o período que exerceu o cargo de secretária municipal de saúde, entre 3/5/2005 e 11/7/2007, o que é um indício de que, na prática, o exercício e afastamento efetivo do cargo se davam quando da assinatura dos respectivos atos, e não quando de sua publicação oficial.
28. O prefeito municipal, todavia, pode vir a responder por irregularidades na aplicação de recursos do Sistema Único de Saúde (SUS) caso delas participe ativamente. Nessa linha de compreensão, conquanto as normas em referência confiram embasamento à responsabilização do secretário municipal de saúde por irregularidades na aplicação de recursos do SUS transferidos ao município, não afastam a responsabilidade dos prefeitos.
29. Encontram-se na jurisprudência desta Corte diversos julgados nessa direção, podendo ser citados os Acórdão 6347/2013-TCU-Primeira Câmara - Relator Min. José Múcio Monteiro, 704/2013 - TCU - 2ª Segunda Câmara - Rel. Min. André de Carvalho e 284/2014-1ª Primeira Câmara - Relator Min. José Múcio Monteiro. Ressalte-se que, conforme entendimento adotado no Acórdão 6230/2014-TCU-Segunda Câmara - Relator Min. Marcos Bemquerer, impõe-se a responsabilização do titular da prefeitura em solidariedade com os ex-secretários de saúde quando tenha concorrido indiretamente para as irregularidades, desde que configurada atuação culposa in vigilando ou in eligendo.
30. No caso em tela, a equipe de auditoria registrou (constatação 80186, peça 34, p. 12) que o gerenciamento do Fundo Municipal de Saúde de Caraíbas-BA, no período de gestão analisado, não foi executado pelo secretário municipal de Saúde, mas sim pelo prefeito municipal e pelo secretário de finanças, conforme evidenciado nos documentos relativos à realização de despesas relativos aos exercícios de 2007 e 2008. Com efeito, percebe-se da análise dos documentos de despesa acostados aos autos, constantes das defesas dos responsáveis ainda na fase interna da TCE (peças 10 a 18) , que os empenhos e pagamentos foram autorizados pelo prefeito municipal e, em muitos casos, pelo secretário de finanças nos exercícios de 2007 e 2008. Dessa forma, deverá ser o ex-prefeito também responsabilizado, haja vista ter tido participação direta e indireta nas irregularidades.
31. Apesar da conclusão contida nessa constatação (80186) , em nenhum momento da fase interna, seja o Denasus, o tomador de contas ou o controle interno, houve proposta de responsabilização do secretário de finanças. Tal entendimento nos parece adequado uma vez que, em geral, a delegação de competência a tais dirigentes compreende a realização de atividades rotineiras e específicas à área financeira, não sendo razoável exigir-se dos mesmos a avaliação do efetivo recebimento e uso dos bens ou serviços adquiridos por meio dos processos administrativos dos quais participaram. 
32. A rigor, considera-se indelegável a prática de atos de competência exclusiva de determinada autoridade, conforme preceitua o art. 13, inciso III, da Lei 9.784/1999. Nessa linha tem decidido este Tribunal, por exemplo, por meio dos Acórdão 1168/2015-TCU-Primeira Câmara e 3598/2017-2ª Câmara. Ressalta-se, por oportuno, que, conforme disposto no art. 9º, caput e inciso III, da Lei n. 8.080/1990, é competência do secretário municipal de saúde a gestão do Sistema Único de Saúde (SUS) na esfera municipal.
33. Considerando que a existência de evidências de conduta omissiva dos então secretários de saúde e de conduta comissiva do ex-prefeito nas práticas ilícitas apuradas, mostram-se configurados os pressupostos para lhes seja imputada responsabilidade pelos ilícitos geradores do dano ao erário.
34. Há fortes indícios de culpabilidade dos referidos agentes, uma vez que deveriam ter dado cumprimento ao dever de prestar contas, demonstrando execução físico-financeira dos recursos em conformidade com as normas aplicáveis e que fossem atingidos os objetivos fixados nas normas regentes do programa e no planejamento das ações do SUS no município. 
35. Em primeira análise, portanto, encontram-se elementos probatórios nos autos que autorizam a responsabilização do ex-prefeito de Caraíbas-BA, Sr. Orlando da Silva Barbosa, solidariamente com a Sra. Norma Suely Dias Coelho e com o Sr. Clóvis Meira dos Santos, secretários municipais de saúde, de acordo com os respectivos períodos de gestão, pelos débitos relativos aos recursos transferidos pelo FNS ao Fundo Municipal de Saúde de Caraíbas-BA nos exercícios de 2007 e 2008. 
Citações
36. Em cumprimento ao Despacho do Secretário da Secex-TCE (peça 49) , foi promovida a citação dos responsáveis por meio dos ofícios:
	Natureza
	Comunicação 
	Data de expedição
	Peça
	Destinatário
	Origem do endereço
	Data da ciência ou motivo da devolução
	Peça da ciência
	Peça da Resposta

	Citação
	Edital 0610/2020-Secomp-4
	25/05/2020
	71
	Norma Suely Dias Coelho
	TSE
	26/05/2020
	74
	Não houve

	Citação
	Ofício 3154/2020-Secomp-4
	18/02/2020
	68
	Norma Suely Dias Coelho
	TSE
	31/03/2020
	76
	Não houve

	Citação
	Ofício 3155/2020-Secomp-4
	18/02/2020
	69
	Norma Suely Dias Coelho
	Receita Federal
	Desconhecido
	Não houve
	Não houve

	Citação
	Ofício 21656/2020-Secomp-4
	27/05/2020
	73
	Norma Suely Dias Coelho
	Receita Federal
	Ausente
	Não houve
	Não houve

	Citação
	Ofício 21657/2020-Secomp-4
	27/05/2020
	72
	Norma Suely Dias Coelho
	TSE
	Outros
	Não houve
	Não houve

	Citação
	Ofício 4058/2019-Secomp-2
	28/10/2019
	65
	Norma Suely Dias Coelho
	Receita Federal
	Não procurado
	Não houve
	Não houve

	Citação
	Ofício 5027/2019-SecexTCE
	11/07/2019
	53
	Clovis Meira dos Santos
	Receita Federal
	24/07/2019
	58
	Não houve

	Citação
	Ofício 5028/2019-SecexTCE
	11/07/2019
	54
	Norma Suely Dias Coelho
	Receita Federal
	Não procurado
	Não houve
	Não houve

	Citação
	Ofício 5029/2019-SecexTCE
	11/07/2019
	55
	Orlando da Silva Barbosa
	Receita Federal
	18/07/2019
	56
	60

Alegações de defesa do Sr. Orlando da Silva Barbosa
37. No documento constante da peça 60, o Sr. Orlando da Silva Barbosa alega que não possuiria responsabilidade sobre os fatos irregulares apurados, uma vez que, como atestaria o Relatório Complementar da Auditoria nº 9668, o Denasus o teria excluído da responsabilidade na proposição de ressarcimento (peça 60, p. 4-9) .
Análise
38. Conforme já analisado na seção 'Individualização das Condutas', o relatório de fiscalização original do Denasus (peça 34) , elaborado em 3/5/2012, incluiu no rol dos responsáveis pelas ocorrências listadas o Sr. Orlando da Silva Barbosa, prefeito municipal de Caraíbas-BA no período de 1º/5/2004 a 31/12/2008. No entanto, em pronunciamento posterior, constante do relatório complementar emitido em 8/3/2013 (peça 30) , o Denasus excluiu o Sr. Orlando da 'Proposição do Ressarcimento' uma vez que não seria responsável pelas constatações elencadas no relatório original.
39. No entanto, em despacho de 30/5/2017 (peça 19) , o Denasus decidiu pela responsabilização do ex-prefeito municipal de Caraíbas-BA, Sr. Orlando da Silva Barbosa, apenas pelas irregularidades praticadas entre 24/4/2007 e 11/7/2007, período no qual haveria uma lacuna no exercício efetivo da função de secretário municipal de saúde. Assim, a constatação de realização de despesas sem comprovação nesse período (de nº 328354, no valor total original de R$ 2.260,00) foi atribuída à responsabilidade do Sr. Orlando. 
40. A lacuna em questão é devida ao fato de que a Sra. Norma Suely Dias Coelho foi exonerada da função de secretária municipal de saúde de Caraíbas em decreto datado de 23/4/2007 e a nomeação do Sr. Clóvis Meira dos Santos para a mesma função se deu por meio de decreto de 12/7/2007. Relevante destacar que ambos os decretos estabelecem sua vigência a partir de sua publicação, o que se deu em 23/5/2007, no caso da exoneração da Sra. Norma, e em 4/9/2007, na nomeação do Sr. Clóvis (peça 39) . No entanto, considerando que, notificados, ambos os responsáveis não contestaram os respectivos períodos de gestão adotados pelo Denasus, ou seja, início e término contados a partir da edição dos decretos, adotar-se-á nesta análise este mesmo critério para efeito de responsabilização. A propósito, em sua defesa (peça 15, p. 4) , a Sra. Norma afirma o período que exerceu o cargo de secretária municipal de saúde, entre 3/5/2005 e 11/7/2007, o que é um indício de que, na prática, o exercício e afastamento efetivo do cargo se davam quando da assinatura dos respectivos atos, e não quando de sua publicação oficial.
41. O prefeito municipal, todavia, pode vir a responder por irregularidades na aplicação de recursos do Sistema Único de Saúde (SUS) caso delas participe ativamente. Nessa linha de compreensão, conquanto as normas em referência confiram embasamento à responsabilização do secretário municipal de saúde por irregularidades na aplicação de recursos do SUS transferidos ao município, não afastam a responsabilidade dos prefeitos.
42. Encontram-se na jurisprudência desta Corte diversos julgados nessa direção, podendo ser citados os Acórdão 6347/2013-TCU-Primeira Câmara - Relator Min. José Múcio Monteiro, 704/2013 - TCU - 2ª Segunda Câmara - Rel. Min. André de Carvalho e 284/2014-1ª Primeira Câmara - Relator Min. José Múcio Monteiro. Ressalte-se que, conforme entendimento adotado no Acórdão 6230/2014-TCU-Segunda Câmara - Relator Min. Marcos Bemquerer, impõe-se a responsabilização do titular da prefeitura em solidariedade com os ex-secretários de saúde quando tenha concorrido indiretamente para as irregularidades, desde que configurada atuação culposa in vigilando ou in eligendo.
43. No caso em tela, a equipe de auditoria registrou (constatação 80186, peça 34, p. 12) que o gerenciamento do Fundo Municipal de Saúde de Caraíbas-BA, no período de gestão analisado, não foi executado pelo secretário municipal de Saúde, mas sim pelo prefeito municipal e pelo secretário de finanças, conforme evidenciado nos documentos relativos à realização de despesas relativos aos exercícios de 2007 e 2008. Com efeito, percebe-se da análise dos documentos de despesa acostados aos autos, constantes das defesas dos responsáveis ainda na fase interna da TCE (peças 10 a 18) , que os empenhos e pagamentos foram autorizados pelo prefeito municipal e, em muitos casos, pelo secretário de finanças nos exercícios de 2007 e 2008 (cabe destacar que os secretários de saúde foram citados devido a existência de evidências de conduta omissiva nas práticas ilícitas apuradas, mostrando-se configurados os pressupostos para lhes fosse imputada responsabilidade pelos ilícitos geradores do dano ao erário) .
44. Considerando a existência de evidências de conduta comissiva do ex-prefeito nas práticas ilícitas apuradas, mostram-se configurados os pressupostos para lhe seja imputada responsabilidade pelos ilícitos geradores do dano ao erário. Não assiste, portanto, razão ao defendente.
Revelia
45. Apesar de o Sr. Clóvis Meira dos Santos e a Sra. Norma Suely Dias Coelho terem sido devidamente citados, não atenderam à citação e não se manifestaram quanto às irregularidades verificadas.
46. Transcorrido o prazo regimental fixado e mantendo-se inertes os aludidos responsáveis, impõe-se que sejam considerados revéis, dando-se prosseguimento ao processo, de acordo com o art. 12, § 3º, da Lei 8.443/1992.
47. Nos processos do TCU, a revelia não leva à presunção de que seriam verdadeiras todas as imputações levantadas contra os responsáveis, diferentemente do que ocorre no processo civil, em que a revelia do réu opera a presunção da verdade dos fatos narrados pelo autor. Dessa forma, a avaliação da responsabilidade do agente não pode prescindir da prova existente no processo ou para ele carreada.
48. Ao não apresentar defesa, os responsáveis deixaram de produzir prova da regularidade dos atos que praticaram, em afronta às normas que impõem a obrigação legal àqueles que gerem recursos públicos, sempre que demandados pelos órgãos de controle, apresentar os documentos que demonstrem a correta utilização das verbas públicas, a exemplo do contido no art. 93 do Decreto-lei 200/67: 'Quem quer que utilize dinheiros públicos terá de justificar seu bom e regular emprego na conformidade das leis, regulamentos e normas emanadas das autoridades administrativas competentes.' 
49. Mesmo as alegações de defesa não sendo apresentadas, considerando o princípio da verdade real que rege esta Corte, procurou-se buscar, em eventuais manifestações dos responsáveis na fase interna desta Tomada de Contas Especial, se havia algum argumento que pudesse ser aproveitado a seu favor. 
Culpabilidade
50. No âmbito do TCU, é considerado de boa-fé o responsável que, embora tenha concorrido para o dano ao erário ou outra irregularidade, seguiu as normas pertinentes, os preceitos e os princípios do direito. A análise, portanto, é feita sob o ponto de vista objetivo, sem que seja necessária a comprovação de má-fé (dolo) , mas apenas da ausência de boa-fé objetiva (Acórdão 7936/2018-TCU-Segunda Câmara, rel. Min. Augusto Sherman) .
51. Dessa forma, não há elementos que permitam concluir pela boa-fé dos responsáveis. É razoável afirmar que era possível ao responsável ter consciência da ilicitude dos atos, sendo-lhe exigível conduta diversa, no sentido de obter, arquivar e manter guardados os documentos relativos às despesas.
Verificação do Prazo de Prescrição da Pretensão Punitiva
52. Observa-se ter ocorrido a prescrição da pretensão punitiva por parte do TCU que, nos termos do entendimento firmado no Acórdão 1441/2016-TCU-Plenário (Rel. Ministro Benjamin Zymler) , subordina-se ao prazo geral de prescrição indicado no art. 205 do Código Civil, qual seja, dez anos contados a partir da data de ocorrência da irregularidade sancionada, nos termos do art. 189 do Código Civil. As irregularidades discutidas nesta TCE ocorreram nos exercícios de 2007 e 2008, bem como houve interrupção do prazo prescricional, em 26/6/2019, em função do ato que determinou as citações (peça 49) , portanto há mais de 10 anos.
53. Como é cediço, a prescrição em questão diz respeito ao poder sancionatório do TCU, e não à pretensão de ressarcimento do dano ao erário, imprescritível consoante entendimento pacífico do Supremo Tribunal Federal no Mandado de Segurança 26.210-9/DF (Diário da Justiça de 10/10/2008) e desta própria Corte de Contas no bojo do Acórdão 2709/2008-TCU-Plenário. Por essa razão, o presente feito deve prosseguir em direção a sua deliberação de mérito com vistas ao julgamento das contas e a avaliação de possível condenação em débito dos responsáveis arrolados.
CONCLUSÃO
54. Em face da análise promovida na seção 'Exame Técnico', propõe-se rejeitar as alegações de defesa apresentadas pelo Sr. Orlando da Silva Barbosa (CPF XXX.400.045-XX) , uma vez que não foram suficientes para sanear as irregularidades a ele atribuídas.
55. Apesar de o Sr. Clóvis Meira dos Santos (CPF XXX.081.665-XX) e a Sra. Norma Suely Dias Coelho (CPF XXX.582.605-XX) terem sido devidamente citados, não atenderam à citação e não se manifestaram quanto às irregularidades verificadas, motivo pelo qual serão considerados revéis. Cabe destacar que os ex-secretários de saúde foram citados devido a existência de evidências de conduta omissiva nas práticas ilícitas apuradas, mostrando-se configurados os pressupostos para lhes fosse imputada responsabilidade pelos ilícitos geradores do dano ao erário.
56. Por fim, inexistindo nos autos elementos que demonstrem a boa-fé dos responsáveis ou a ocorrência de outros excludentes de culpabilidade, conforme exposto na seção 'Culpabilidade', devem suas contas ser, desde logo, julgadas irregulares, nos termos do art. 202, § 6º, do Regimento Interno/TCU.
PROPOSTA DE ENCAMINHAMENTO
57. Diante do exposto, submetem-se os autos à consideração superior, propondo:
a)  considerar revéis, para todos os efeitos, o Sr. Clóvis Meira dos Santos (CPF XXX.081.665-XX) , ex-secretário municipal de saúde de Caraíbas-BA, no período de 12/7/2007 a 12/6/2019, e a Sra. Norma Suely Dias Coelho (CPF XXX.582.605-XX) , ex-secretária municipal de saúde de Caraíbas-BA, no período de 3/1/2005 a 11/7/2007, dando-se prosseguimento ao processo, nos termos do art. 12, § 3º, da Lei 8.443/1992 c/c o art. 202, § 8º, do RI/TCU; 
b)	rejeitar as alegações de defesa apresentadas pelo Sr. Orlando da Silva Barbosa (CPF XXX.400.045-XX) , ex-prefeito municipal de Caraíbas-BA, no período de 1º/1/2005 a 31/12/2008;
c)	com fundamento nos arts. 1º, inciso I, 16, inciso III, alíneas 'b' e 'c', da Lei 8.443/1992 c/c os arts. 19 e 23, inciso III, da mesma lei, e com arts. 1º, inciso I, 209, inciso II e III, 210 e 214, inciso III, do Regimento Interno, que sejam julgadas irregulares as contas do Sr. Orlando da Silva Barbosa (CPF XXX.400.045-XX) , do Sr. Clóvis Meira dos Santos (CPF XXX.081.665-XX) e da Sra. Norma Suely Dias Coelho (CPF XXX.582.605-XX) , e condená-los, solidariamente, ao pagamento das quantias a seguir especificadas, com a fixação do prazo de quinze dias, a contar das notificações, para comprovar, perante o Tribunal (art. 214, inciso III, alínea 'a', do Regimento Interno) , o recolhimento das dívidas aos cofres do Fundo Nacional de Saúde, atualizadas monetariamente e acrescidas dos juros de mora, calculados a partir das datas discriminadas, até a data dos recolhimentos, na forma prevista na legislação em vigor, abatendo-se, na oportunidade, os valores já ressarcidos:
Solidariedade: Orlando da Silva Barbosa e Clóvis Meira dos Santos
	DATA DA OCORRÊNCIA
	VALOR ORIGINAL
 (R$) 
	D/C

	23/07/2007
	850,00
	D

	23/07/2007
	800,00
	D

	24/07/2007
	2600,00
	D

	26/07/2007
	3000,00
	D

	08/08/2007
	2145,00
	D

	31/08/2007
	20000,00
	D

	12/09/2007
	3990,82
	D

	18/09/2007
	1794,00
	D

	27/09/2007
	458,00
	D

	01/10/2007
	450,00
	D

	1°/10/2007
	450,00
	D

	1°/10/2007
	450,00
	D

	31/10/2007
	1400,00
	D

	09/11/2007
	1730,00
	D

	28/11/2007
	500,00
	D

	03/12/2007
	10000,00
	D

	07/12/2007
	10000,00
	D

	20/12/2007
	2000,00
	D

	21/12/2007
	900,00
	D

	21/12/2007
	637,50
	D

	21/12/2007
	1000,00
	D

	26/12/2007
	900,00
	D

	25/01/2008
	6000,00
	D

	29/01/2008
	1000,00
	D

	29/01/2008
	2095,00
	D

	30/01/2008
	1200,00
	D

	31/01/2008
	3328,48
	D

	03/03/2008
	184,00
	D

	04/04/2008
	1500,00
	D

	13/05/2008
	200,00
	D

	21/07/2008
	200,00
	D

	05/08/2008
	650,00
	D

	18/08/2008
	300,00
	D

	30/10/2008
	2400,00
	D

	1°/12/2008
	2400,00
	D

	1°/12/2008
	2322,00
	D

	09/12/2008
	3238,02
	D

	19/12/2008
	1500,00
	D

	19/12/2008
	8000,00
	D

	19/12/2008
	2400,00
	D

	19/12/2008
	1400,00
	D

	19/12/2008
	2400,00
	D

	19/12/2008
	1200,00
	D

	19/12/2008
	2400,00
	D

	19/12/2008
	2400,00
	D

	19/12/2008
	1200,00
	D

	19/12/2008
	2400,00
	D

	19/12/2008
	6500,00
	D

	19/12/2008
	6500,00
	D

	19/12/2008
	1200,00
	D

	19/12/2008
	1000,00
	D

	19/12/2008
	3000,00
	D

	19/12/2008
	2800,00
	D

	19/12/2008
	1200,00
	D

	19/12/2008
	1200,00
	D

	19/12/2008
	2200,00
	D

Solidariedade: Orlando da Silva Barbosa e Norma Suely Dias Coelho
	DATA DA OCORRÊNCIA
	VALOR ORIGINAL
 (R$) 
	D/C

	07/02/2007
	1.000,00
	D

	26/02/2007
	450,00
	D

	06/03/2007
	1.000,00
	D

	17/04/2007
	7.000,00
	D

	02/05/2007
	540,00
	D

	02/05/2007
	1.000,00
	D

	10/05/2007
	720,00
	D

d)  autorizar, desde logo, nos termos do art. 28, inciso II, da Lei 8.443/1992, a cobrança judicial das dívidas, caso não atendidas as notificações;
e)	autorizar, desde logo, e com fundamento no art. 26, da Lei 8.443/1992 c/c o art. 217, do Regimento Interno do TCU, caso seja do interesse dos responsáveis, o parcelamento das dívidas em até 36 parcelas, devendo incidir, sobre cada uma, os encargos legais devidos, sem prejuízo de alertá-los de que, caso optem por essa forma de pagamento, a falta de comprovação do recolhimento de qualquer parcela implicará o vencimento antecipado do saldo devedor, nos termos do art. 26, parágrafo único, e 59, da Lei 8.443/1992 c/c o art. 217, § 2º, do Regimento Interno do TCU;
f)	encaminhar cópia da deliberação ao Procurador-Chefe da Procuradoria da República na Bahia, nos termos do § 3º do art. 16 da Lei 8.443/1992 c/c o § 7º do art. 209 do Regimento Interno do TCU, para adoção das medidas cabíveis; e comunicar-lhe que o relatório e o voto que a fundamentarem podem ser acessados por meio do endereço eletrônico www.tcu.gov.br/acordaos e que, caso haja interesse, o Tribunal pode enviar-lhe cópia desses documentos sem qualquer custo;
g)	encaminhar cópia da deliberação ao Fundo Nacional de Saúde e aos responsáveis, para ciência."
2.	O Ministério Público junto a este Tribunal, representado pelo Subprocurador-Geral Paulo Soares Bugarin, concordou com o exame e com a proposta de encaminhamento oferecidos pela unidade técnica (peça 81) .
É o Relatório.

Rodrigo Pinheiro de Almeida, OAB/BA 50.112.

Subprocurador-Geral Paulo Soares Bugarin.

TOMADA DE CONTAS ESPECIAL. TRANFERÊNCIAS FUNDO A FUNDO PARA A MANUTENÇÃO DO PISO DE ATENÇÃO BÁSICA (PAB). EXERCÍCIOS DE 2007 E 2008. FALHAS NA EXECUÇÃO DAS DESPESAS. CITAÇÃO. NÃO COMPROVAÇÃO DA BOA E REGULAR APLICAÇÃO DO RECURSOS RECEBIDOS. CONTAS IRREGULARES. IMPOSIÇÃO DE DÉBITO SOLIDÁRIO, SEM APLICAÇÃO DE MULTA. INCIDÊNCIA DA PRESCRIÇÃO DA PRETENSÃO PUNITIVA DO TRIBUNAL.

TOMADA DE CONTAS ESPECIAL (TCE)

Secretaria de Controle Externo de Tomada de Contas Especial - Secex/TCE.

A presente Tomada de Contas Especial foi instaurada pelo Fundo Nacional de Saúde - FNS contra o Sr. Clóvis Meira dos Santos e a Sra. Norma Suely Dias Coelho, ex-secretários de saúde de Caraíbas/BA, e o Sr. Orlando da Silva Barbosa, ex-prefeito, em face da não comprovação da boa e regular aplicação de recursos do Sistema Único de Saúde - SUS transferidos ao município de Caraíbas/BA, nos exercícios de 2007 a 2008, ante as falhas e/ou ausências de documentos de despesas, conforme constatado por auditoria conduzida pelo Departamento Nacional de Auditoria do SUS - Denasus.
2.	O Ministério da Saúde efetuou repasses ao município de Caraíbas/BA, na modalidade fundo a fundo (Fundo Nacional de Saúde ao Fundo Municipal de Saúde) , para a manutenção do Piso de Atenção Básica (PAB) .
3.	Os gastos realizados com essas verbas passaram por fiscalização do Denasus que identificou dispêndios cujos documentos comprobatórios não foram apresentados pelos gestores responsáveis (peça 33, p. 5-14) .
4.	Em consequência, a equipe de auditoria do Denasus atribuiu responsabilidade sobre essa irregularidade ao Sr. Clóvis Meira dos Santos e à Sra. Norma Suely Dias Coelho, ex-secretários de saúde de Caraíbas/BA, e ao Sr. Orlando da Silva Barbosa, ex-alcaide (peça 34, p. 53 e 54) . 
5.	Nesta Corte de Contas, em instrução inicial, a Secretaria de Controle Externo de Tomada de Contas Especial - SecexTCE, com base em delegação de competência deste Relator, deflagrou a citação dos agentes indicados no item anterior para que recolhessem o débito quantificado nos autos ou apresentassem alegações de defesa, em vista da "falta de comprovação de despesas realizadas com recursos repassados", no valor de R$ 154.882,82, e do "pagamento de cheque sem a documentação comprobatória" do gasto realizado, no quantum de R$ 800,00.
6.	O ex-prefeito trouxe ao descortino do Tribunal sua defesa (peça 60) . Ao revés, os ex-secretários de saúde deixaram transcorrer in albis o prazo que lhes foi conferido para se manifestar nos autos, caracterizando a revelia prevista no art. 12, § 3º, da Lei 8.443/1992.
7.	A Secretaria instrutiva analisou as alegações oferecidas pelo Sr. Orlando da Silva Barbosa, mas compreendeu que eram insuficientes para afastar a sua responsabilidade pelo dano ao erário quantificado nos autos. Em consequência, opinou pela irregularidade das contas do ex-prefeito e dos ex-secretários, com condenação solidária ao pagamento do débito apurado, sem aplicação da multa prevista no art. 57 da Lei 8.443/1992, porquanto os fatos tisnados foram colhidos pela prescrição da pretensão sancionatória do Tribunal. O Ministério Público junto ao TCU alinhou-se ao exame e ao encaminhamento sugeridos pela SecexTCE.
8.	Fixados o iter, a apreciação de mérito e o desfecho alvitrado para o feito, passo ao exame das questões que sobressaem do processo e da manifestação do ex-gestor trazida ao conhecimento do Tribunal.
9.	Como visto no Relatório precedente e na síntese acima, as irregularidades que grassaram este processo decorreram de achados identificados em fiscalização, conforme o Relatório de Auditoria 9.668 do Denasus, versões original (peça 34) e complementares (peças 30 a 33) .
10.	Em suas alegações de defesa, o ex-prefeito limitou-se a afirmar que não deveria responder pelas irregularidades constatadas, uma vez que o Relatório Complementar da Auditoria 9.668 do Denasus teria excluído o seu nome da proposição de ressarcimento (peça 60, p. 1 e 2) .
11.	A unidade técnica bem reptou a assertiva do ex-alcaide, consoante trecho da instrução que se segue (peça 78) :
"38. Conforme já analisado na seção 'Individualização das Condutas', o relatório de fiscalização original do Denasus (peça 34) , elaborado em 3/5/2012, incluiu no rol dos responsáveis pelas ocorrências listadas o Sr. Orlando da Silva Barbosa, prefeito municipal de Caraíbas-BA no período de 1º/5/2004 a 31/12/2008. No entanto, em pronunciamento posterior, constante do relatório complementar emitido em 8/3/2013 (peça 30) , o Denasus excluiu o Sr. Orlando da 'Proposição do Ressarcimento' uma vez que não seria responsável pelas constatações elencadas no relatório original.
39. No entanto, em despacho de 30/5/2017 (peça 19) , o Denasus decidiu pela responsabilização do ex-prefeito municipal de Caraíbas-BA (...) ."
12.	Como se percebe, o despacho de 30/5/2017 subscrito pela equipe de fiscalização do Denasus, inserto à peça 19, reincluiu o ex-prefeito no rol da fiscalização, atribuindo-lhe responsabilidade pelos recursos públicos glosados. 
13.	Entendo que essa medida foi providencial, porquanto, compulsando os autos, verifico que há provas suficientes de que o Sr. Orlando da Silva Barbosa atuou direta e ativamente na gestão dos recursos repassados pelo SUS ora em exame, conforme atestam os diversos documentos que integram as peças 10 a 18 destes autos, nas quais se constatam autorizações expressas do ex-alcaide para empenhos e pagamentos de despesas nos exercícios de 2007 e 2008. 
14.	Em hipóteses semelhantes, esta Corte tem interpretado que o prefeito deve responder pelo débito. Nessa linha de exegese estão os seguintes excertos de julgados que colho da ferramenta de pesquisa do Tribunal "Jurisprudência Selecionada": 
Acórdão 203/2018-TCU-Plenário (rel. min. Augusto Nardes) 
"O  prefeito  somente responde por irregularidades na aplicação de recursos do Sistema Único de Saúde  (SUS)  caso delas participe ativamente, pois, no âmbito municipal, a direção do SUS é competência da respectiva secretaria de saúde ou órgão equivalente (art. 9º, inciso III, da Lei 8.080/1990) ."
Acórdão 12168/2019-TCU-Primeira Câmara (de minha relatoria) 
"Na ausência de evidências de que o prefeito municipal tenha participado de atos e procedimentos irregulares na aplicação de recursos do Sistema Único de Saúde  (SUS) , a responsabilidade pelas ocorrências apuradas deve recair unicamente sobre o secretário municipal de saúde, em face das disposições contidas nas Leis 8.080/1990 e 8.142/1990."
15.	Como se percebe, a proposta da unidade técnica de responsabilizar o ex-prefeito, ante a sua gestão ativa nos recursos do SUS em questão, tem aderência ao magistério jurisprudencial desta Corte.
16.	Lembro que as ocorrências indicadas no item 5 acima, a respeito das quais os agentes arrolados no processo foram instados a se manifestar, afastam o nexo de causalidade entre os recursos federais recebidos e as despesas realizadas e, por conseguinte, impedem a comprovação da boa e adequada utilização das verbas federais transferidas à municipalidade para manutenção do Piso de Atenção Básica nos exercícios de 2007 e 2008.
17.	Deve-se deixar bem vincado que cabe ao gestor que se comprometeu a aplicar o dinheiro público nas finalidades previstas em lei o ônus de demonstrar o emprego dos recursos, mediante documentação suficiente e hábil para tanto, o que não ocorreu nestes autos.
18.	Frise-se ainda que esse dever decorre de imposição do ordenamento jurídico, a teor do bloco normativo composto pelas disposições dos arts. 70, parágrafo único, da Constituição Federal, 93 do Decreto-lei 200/1967 e 66 do Decreto 93.872/1986.
19.	Nessa conexão de ideias, ante as evidências que permeiam os autos de que houve atos de despesas irregulares com recursos do SUS, sem apresentação de documentos comprobatórios desses gastos - que foram objeto de glosa pelo Denasus e pelo Fundo tomador de contas, com ratificação da unidade técnica que atuou nestes autos e do Parquet especializado -, creio que está seguramente evidenciada a necessidade de responsabilização dos ex-agentes, devendo as suas contas ser julgadas irregulares, com condenação ao pagamento do débito quantificado no processo.
20.	A falta cometida pelos responsáveis ensejaria a aplicação da multa prevista no art. 57 da Lei 8.443/1992, porém não cabe sustentar essa penalidade dada a incidência da prescrição da pretensão punitiva do TCU no presente caso. 
21.	Na linha do que ficou assentado no Acórdão 1.441/2016 (rel. min. Benjamin Zymler e red. min. Walton Alencar Rodrigues) , transcorreram mais de dez anos entre as irregularidades constatadas, que se configuraram em 2007 e 2008, e o ato que ordenou a citação dos responsáveis, de 26/6/2019 (peça 49) , restando caracterizada a prescrição da pretensão sancionatória.
22.	Outrossim, deve ser autorizado o pagamento da dívida em até 36 parcelas mensais e consecutivas, caso solicitado, e a cobrança judicial das dívidas, se necessária, bem como se deve encaminhar cópia do Acórdão que vier a ser proferido à Procuradoria da República no Estado da Bahia, com fundamento no art. 16, § 3º, da Lei 8.443/1992 c/c art. 209, § 7º, do Regimento Interno do TCU, e ao FNS para ciência.
	Ante o exposto, manifesto-me por que seja aprovada a deliberação que ora submeto a este Colegiado.
	
T.C.U., Sala das Sessões, em 17 de novembro de 2020.
MARCOS BEMQUERER COSTA
Relator